【裁判字號】    92,上易,700
【裁判日期】    920806
【裁判案由】    詐欺
【裁判全文】
臺灣高等法院臺中分院刑事判決                民國九十二年度上易字第七○○號
    上  訴  人
    即  被  告  丙○○
    選任辯護人  蕭顯榮
    上  訴  人
    即  被  告  乙○○
    選任辯護人  張績寶
                張繼準
    自  訴  人  甲○○原名李.
右上訴人因詐欺案件，不服臺灣臺中地方法院中華民國九十一年十二月十二日第一審
判決（民國九十年度自字第五三二號），提起上訴，本院判決如左：
    主      文
原判決關於丙○○、乙○○部分均撤銷。
丙○○、乙○○均無罪。
    理      由
一、自訴意旨略以：自訴人甲○○（原姓名李清妹）原居住於台中縣東勢鎮○○路石
    排巷二六之四號，惟該址原坐落之房屋於九二一大地震發生時遭震毀。於民國（
    下同）八十九年四月間甲○○經人介紹向乙○○購買乙○○所有以其妹婿張明燦
    名義登記之系爭坐落台中縣大肚鄉○○○段蔗部小段五九之七三、之七四、之七
    五等地號土地暨其上四三六四建號（即門牌號碼台中縣大肚鄉○○路八巷六二之
    二五號）房屋。詎乙○○竟與丙○○共同基於意圖為自己與第三人不法所有之犯
    意聯絡，推由丙○○出面與甲○○洽談買賣及指導申辦貸款事宜，並於同年月六
    日簽訂買賣契約。丙○○於前揭過程中，明知系爭房地已設定最高限額新台幣（
    下同）五百四十萬元之抵押權予案外人中興商業銀行股份有限公司（以下簡稱中
    興銀行），且實際借款金額亦達四百五十萬元。竟故意隱瞞致甲○○陷於錯誤，
    而與其約定房地總價金四百五十萬元，並於簽約當日同時支付五十五萬元，另於
    同年五月六日及同年月三十日分別支付四十五萬與五十萬元；其餘三百萬元則約
    定俟過戶完畢後由買方向銀行抵押貸款三百萬元交由賣方收取償付。而甲○○先
    後乃依約分別於同年四月六日簽約當日同時支付五十五萬元，復於同年五月六日
    及同年月三十日先後在乙○○工作地點，分別支付四十五萬與五十萬元，均由丙○○親自收取完畢。其後該房地雖於同年五月十日過戶登記予甲○○名下，惟甲○○欲往台灣土地銀行中港分行辦理九二一地震災戶抵押貸款時，卻赫然發現該
    房地已有前開最高限額抵押權之設定並迄未塗銷；經甲○○向該抵押權人查詢，
    該抵押權所擔保之借款債務四百五十萬元亦分文均未清償，自訴人甲○○始知受
    騙，因認被告丙○○及乙○○均涉有共同刑法第三百三十九條之詐欺罪嫌云云。
二、按犯罪事實應依證據認定之，無證據不得推定其犯罪事實，刑事訴訟法第一百五
    十四條定有明文。又事實之認定，應憑證據，如未發現相當證據，或證據不足以
    證明，自不能以推測或擬制之方法，以為裁判基礎；告訴人之告訴，係以使被告
    受刑事訴追為目的，是其陳述是否與事實相符，仍應調查其他事實以資審認（參
    見最高法院四十年台上字第八六號判例、五十二年台上字第一三○○號判例）。
    次按刑法第三百三十九條第一項詐欺罪之成立，以意圖為自己或第三人不法之所
    有，施用詐術使人陷於錯誤而交付財物或因而得財產上不法之利益或使第三人得
    之為構成要件。所謂以詐術使人交付財物，必須該財物之交付，係由於被施用詐
    術而陷於錯誤所致，若行為人未施用何詐術，交付財物者亦非因陷於錯誤而交付
    ，即不構成詐欺罪。
三、訊據上訴人即被告丙○○與乙○○，對有右揭於八十九年四月間自訴人甲○○經
    人介紹向被告乙○○購買乙○○所有以其妹婿即被告張明燦名義登記之系爭坐落
    台中縣大肚鄉○○○段蔗部小段五九之七三、之七四、之七五等地號土地暨其上
    四三六四建號（即門牌號碼台中縣大肚鄉○○路八巷六二之二五號）房屋，乙○○並委由丙○○出面與甲○○洽談買賣及申辦貸款事宜，且於八十九年四月六日
    簽訂買賣契約，及系爭房地原確已設定最高限額五百四十萬元之抵押權予案外人
    中興銀行，且實際借款金額亦達四百五十萬元；而該買賣契約中亦確與甲○○約
    定房地總價金四百五十萬元，並應於簽約當日同時支付五十五萬元，於同年五月
    六日及同年月三十日分別支付四十五萬與五十萬元，其餘三百萬元則約定俟過戶
    完畢後由買方向銀行抵押貸款三百萬元交由賣方收取償付；甲○○先後皆依約分
    別於八十九年四月六日簽約當日同時支付五十五萬元，於同年五月六日及同年月
    三十日先後在乙○○工作地點，分別支付四十五萬與五十萬元，均由丙○○親自
    收取交由乙○○等之事實，固均供承不諱；惟皆矢口否認有詐欺之犯行。被告乙○○辯稱：系爭房子是伊委託丙○○辦理相關手續，該屋原是伊先生開的建設公
    司蓋的，登記在伊妹婿張明燦名下，當時怕登記在公司名下無法貸款，故信託登
    記在張明燦名下，蓋好一段時間才登記的，貸款時其有提供證件資料，詳情伊並
    不清楚，買賣過程伊亦未出面，都是委託丙○○在處理，自訴人所繳一五○萬元
    丙○○在收受後轉交予伊，當初抵押權部分伊不知丙○○有否告訴自訴人，本件
    買賣伊沒有出面，委託時伊有給丙○○一個底價，大概是五○○餘萬元，抵押權
    設定金額伊有告訴丙○○，至手續部分是代書在辦，伊把證件給代書，他們之間
    如何聯繫伊不清楚，伊只負責就丙○○收回來的錢簽收而已，伊並無詐欺之情事
    各等語。被告丙○○則辯稱：本件原共有十二戶的房子，是乙○○委託伊銷售的
    ，當初有價目表，乙○○委託伊賣五二○萬元，但後來因景氣不好，乙○○同意
    削價求售，乙○○有告訴伊抵押權之事，且該戶有貸款四百五十萬元在伊之銷售
    表都有載明，伊有跟買方報告，伊也有告訴自訴人抵押權之事，代書也知道這情
    形，當初因為乙○○說要先收一五○萬元，要先還銀行，這是削價求售的條件。
    買賣在訂完合約後就沒有伊的事，一五○萬元伊有交給乙○○，再者本件合約不
    是伊打的，伊之工作僅是媒合買方及賣方，辦理貸款的事情則是由代書辦理，此
    等狀況非伊能力所及，伊並無詐欺自訴人各等語。
四、本院經查：（一）、關於系爭房地及同批房地均已向中興銀行設定抵押貸款等情
    ，被告乙○○於將房地委由經營仲介之被告丙○○代為銷售時，即已明確告知丙○○詳細情形，乙○○並無故意隱瞞情事，並業據丙○○於原審時坦承：「是乙○○委託我的，當初有價目表．．．蔡小姐有告訴我抵押權的事」（詳見原審卷
    (一)第三二頁），並有乙○○與丙○○所簽訂之「廣告業務企畫合約書」附件(一)詳
    載各客戶房地貸款金額之文件附卷可稽（詳原審卷(一)第四六頁）。由是可知乙○○並未委由丙○○銷售系爭房地時故意隱匿抵押貸款情形自明。（二）、再者，
    丙○○亦自始堅稱：伊有向自訴人說明系爭房地之抵押權貸款情形，並曾出示「
    其上有貨款金額」之價目表（附於原審卷(一)第三六頁）供自訴人過目，此亦經自
    訴人於原審時自承：「我有問過丙○○，他有解釋房貸的事情給我聽」在卷（詳
    見原審卷(三)第一○○頁）。又證即購買同批房地之柳建新於原審時證稱：「價目
    表有看」（詳見原審卷(一)第一七九頁）；證人蕭玉仙亦證稱：「他（指丙○○）
    有提供價目表，這一份（指美而廉別莊價目表），他有說是幾號，大概是多少錢
    ，我們那戶是最便宜的」（詳見原審卷(一)第一九七頁）。則依上開自訴人及證人
    之證詞可知，自訴人對於系爭房地上早存有抵押貸款一事，應於訂約時業已知悉
    ，並無陷於錯誤之情。（三）、又丙○○於銷售系爭房地與自訴人時，雙方均早
    認知因自訴人欲辦理九二一災戶貸款，依當承辦災戶貸款之土地銀行運作情形，
    其貸款額度僅可貸到三百萬元，無法完全清償四百五十萬元之貸款，因而雙方乃
    約定應由自訴人先給付現款一百五十萬元，另三百萬元價金再向土地銀行申辦災
    戶貸款，此由雙方買賣契約書中，已於第參條第三項中約定：「雙方約定過戶完
    畢由甲方向金融機關貸款新台幣三百萬元，交由乙方領取，並沖作尾款」等語可
    證（詳見原審卷(一)第八頁）。則丙○○代為收受自訴人所交付之一百五十萬元後
    ，已即時交付給乙○○等情，並經乙○○供述在卷，丙○○即無為自己或第三人
    不法所有之意圖，至為顯然。（四）、至於系爭房地於向土地銀行設定抵押權後
    無法獲得撥款，實因土地銀行要求自訴人應先將原中興銀行抵押權塗銷所致，惟
    關於貸款部分，通常房地買賣時，其房地之承購人於如遇有轉貸之情形，多得由
    新貸款銀行將款項撥付予舊貸款銀行清償以塗銷舊抵押權，此由與本案買受同批
    房地之其他承購人柳建新於購買房地後，所辦理貸款之情形可證（按：該承購人
    柳建新於八十八年十月二十二日訂約後，先於過戶前給付現金二百四十八萬元，
    其餘一百四十萬元貸款部分，則由柳建新先於八十八年十一月十七日向臺中第二
    信用合作社辦妥抵押權設定，嗣於同年月二十九日獲臺中第二信用合作社撥款一
    百四十萬元後，即轉入原貸款銀行中興銀行帳戶中以塗銷舊抵押權貸款，後即於
    同年十二月十六日順利塗銷中興銀行之舊抵押權設定（詳見本院卷第一五○頁）
    ）。則本件自訴人之所以無法順利轉貸，恐銀行方面作業問題，或代書與丙○○
    聯繫失當所致，實非未參與銷售及訂約之乙○○所得預知，乙○○並無不法所有
  之意圖，應可認定。（五）、綜上所述，被告乙○○及丙○○並無自訴人所指訴
    之詐欺取財犯行，此外又無其他積極證據足以證明被告等有何前揭詐欺取財情事
    ，自亦不得僅憑自訴人之指述遽為不利被告等之認定，本件不能證明被告等犯罪
    。原審疏未詳查，論處被告等罪刑，即有未洽，被告等上訴意旨否認犯罪，為有
    理由，應由本院將原判決關於上訴人部分予以撤銷，為無罪之諭知。
五、自訴人經合法傳喚無正當理由不到庭，爰不待其陳述，逕行判決。
六、據上論斷，應依刑事訴訟法第三百六十九條第一項前段、第三百六十四條、第三
    百三十一條第一項後段、第三百四十三條、第三百零一條第一項，判決如主文。
中      華      民      國      九十二     年     八      月     六     日
                                臺灣高等法院臺中分院刑事第六庭
                                      審判長法  官  李  文  雄
                                            法  官  陳  秀  
                                            法  官  陳  嘉  雄
右正本證明與原本無異。
不得上訴。
                                            書記官  陳  信  和
中  華      民      國      九十二     年     八      月     七     日
                                                                        Ｒ


司法院資訊處製作；財團法人民間司法改革基金會備份。
